【裁判字號】    95,台上,4050
【裁判日期】    950721
【裁判案由】    違反公職人員選舉罷免法
【裁判全文】
最高法院刑事判決            九十五年度台上字第四０五０號
    上  訴  人  台灣高等法院台南分院檢察署檢察官
    被      告  甲○○
上列上訴人因被告違反公職人員選舉罷免法案件，不服台灣高等
法院台南分院中華民國九十五年五月十一日第二審更審判決（九
十五年度選上更(一)字第六九號；起訴案號：台灣台南地方法院檢
察署九十三年度選偵字第四五號），提起上訴，本院判決如下：
    主  文
原判決撤銷，發回台灣高等法院台南分院。
    理  由
本件原判決認定：被告甲○○係台南縣私立李黃玉蘭社會福利慈
善事業基金會（以下簡稱李黃玉蘭慈善基金會）執行秘書，負責
該會受理申請補助撥款等業務，該會董事長則為第六屆立法委員
選舉台南縣選區候選人李和順（檢察官另行偵辦）。緣台南縣柳
營鄉旭山村村長張清雲（經檢察官另為不起訴處分）適遇李和順
到訪，得知李黃玉蘭慈善基金會得以補助該村「旭山社區發展協
會巡守隊」（以下簡稱旭山村巡守隊）相關經費，乃於民國九十
三年五月二十一日介紹該巡守隊之隊長蔡坤成向被告申請補助。
蔡坤成遂於九十三年七月二日，以上開巡守隊之名義向該基金會
聲請補助相關經費新台幣（下同）十萬元，經該基金會於九十三
年七月六日核准六萬元。詎被告於九十三年七月中旬某日，蔡坤
成及該巡守隊之會計陳金福（經檢察官以不起訴處分為適當另為
不起訴處分）前往該基金會領取該筆款項時，當時已知悉李和順
已有參選第六屆立法委員選舉之決意，基於為使不知情之李和順
當選，為求該巡守隊之構成員得於第六屆立法委員選舉中投票支
持李和順，竟起意對於選舉區內之團體，假借捐助名義，交付財
物，使團體構成員為投票權之一定行使之犯意，於交付發票日為
九十三年七月三十一日，發票人李黃玉蘭慈善基金會，支票號碼
為Ｍ0000000號，票面金額為六萬元支票之同時，向蔡坤
成及陳金福表示，要求其等及該巡守隊之成員於年底第六屆立法
委員選舉時，投票支持李和順，使為投票權之一定行使。蔡坤成
及陳金福明知上開款項已是賄選之對價，亦仍收受上開賄賂，且
同意會於年底立法委員選舉時投票予李和順，而許以投票權之一
定行使等情。因而撤銷第一審關於被告部分之科刑判決，改判仍
論處被告對於該選舉區內之團體，假借捐助名義，交付財物，使
其團體之構成員，為投票權之一定行使罪刑，固非無見。
惟查：(一)原判決理由乙、四說明被告行為時所適用之公職人員選
舉罷免法第九十一條規定，法定刑為「五年以下有期徒刑，併科
新台幣五十萬元以上五百萬元以下罰金」。嗣經修正為「一年以
上七年以下有期徒刑，併科新台幣一佰萬元以上一千萬元以下罰
金」，並經總統於九十四年十一月三十日公布。比較新舊法結果
，以行為時法對於被告較為有利，依刑法第二條第一項但書之規
定，適用修正前之公職人員選舉罷免法第九十一條規定處斷云云
。主文則宣告被告「處有期徒刑六月，併科罰金新台幣二十萬元
；有期徒刑如易科罰金，以銀元三百元即新台幣九百元折算一日
；罰金如易服勞役，以罰金總額與六個月之日數比例折算，褫奪
公權二年」。所諭知罰金數額低於法定最低數額，自有適用法則
不當之違法。(二)有罪之判決書，應於理由內記載認定犯罪事實所
憑之證據，所謂證據，舉凡犯罪行為之實施及態樣，與適用法律
有關之一切證據，均應詳為記載，否則即有理由不備之違法。又
公職人員選舉罷免法第九十一條第一項第一款之罪，係以對於該
選舉區內之團體或機構，假借捐助名義，行求、期約或交付財物
或其他不正利益，使其團體或機構之構成員，不行使投票權或為
一定行使者，為其成立要件。亦即其捐助名義之對象須為團體或
機構，而非其構成員；倘若直接向團體或機構之構成員行求、期
約或交付賄賂或其他不正利益，而約其不行使投票權或為一定之
行使，則應成立同法第九十條之一第一項之罪，不得令其負本條
項上開之罪。原判決論處被告上揭罪刑，雖於事實欄記載被告已
知悉李和順已有參選第六屆立法委員選舉之決意，基於對於選舉
區內之團體，假借捐助名義，交付財物，使團體構成員於第六屆
立法委員選舉中投票支持李和順而為投票權之一定行使之犯意，
於交付上揭支票之同時，向蔡坤成及陳金福表示，要求其等及該
巡守隊之成員於年底第六屆立法委員選舉時，投票支持李和順，
使為投票權之一定行使等情。然理由乙、二所載證人蔡坤成、張
清雲、陳金福之證詞，及旭山村巡守隊向李黃玉蘭慈善基金會申
請活動經費補助申請表、經費開支憑證及收據、蔡坤成台南縣柳
營鄉農會存摺及代收票據明細表與旭山村巡守隊九十三年八月入
出金額明細表，似僅止於證明李黃玉蘭慈善基金會曾捐款予旭山
村巡守隊，及甲○○於交付上揭支票時，曾向蔡坤成、陳金福表
示於李和順競選第六屆立法委員時予以支持。蔡坤成、張清雲及
陳金福似未證明被告同時有要求該巡守隊團體之成員，於年底第
六屆立法委員選舉時，投票支持李和順，使為投票權之一定行使
之表示。此關係被告行為應如何適用法律之事項，自有究明之必
要。原判決未予詳察，遽認被告對於該選舉區內之團體，假借捐
助名義，交付財物，使其團體之構成員，為投票權之一定行使，
自有證據調查未盡及理由不備之違法。以上或為上訴意旨所指摘
，或屬本院得依職權調查之事項，應認原判決仍有撤銷發回更審
之原因。
據上論結，應依刑事訴訟法第三百九十七條、第四百零一條，判
決如主文。
中    華    民    國  九十五  年    七    月  二十一  日
                      最高法院刑事第十庭
                          審判長法官  洪  清  江
                                法官  石  木  欽
                                法官  李  伯  道
                                法官  林  勤  純
                                法官  陳  晴  教
      本件正本證明與原本無異
                                      書  記  官
中    華    民    國  九十五  年    七    月  二十八  日
                                                  Ｒ


司法院資訊處製作；財團法人民間司法改革基金會備份。
